ACORDAO-COMPLETO-2449693

ACÓRDÃO 9282/2021 ATA 25/2021 - SEGUNDA CÂMARA

VISTOS, relatados e discutidos estes autos de tomada de contas especial instaurada em desfavor da empresa Camará Filmes Ltda., e de Germano Porto Carreiro de Vasconcelos Coelho, na qualidade de único sócio, em razão de não comprovação da boa e regular aplicação dos recursos captados mediante incentivo fiscal da Lei do Audiovisual, em face da omissão no dever de prestar contas. Tais recursos estavam destinados ao projeto "História de um Valente" (Salic 07-0296) , que tinha por objeto a produção de filme de longa-metragem de ficção, baseado na vida do líder revolucionário pernambucano Gregório Bezerra. Foi autorizada a captação de recursos financeiros na forma de incentivos, doações ou patrocínios (Mecenato) , conforme estipulado na Lei nº  8.313, de 1991, alterada pela Lei nº  9.874, de 1999, e na Lei 8.685, de 1993 (Lei do Audiovisual) , no valor de R$ 1.448.593,23 (peça 96, p. 1) , o que contempla o montante esperado de R$1.250.000,00, somados a contrapartida de R$ 198.593,23,
ACORDAM os Ministros do Tribunal de Contas da União, reunidos em Sessão da 2ª Câmara, diante das razões expostas pelo Relator, em:
9.1 excluir do rol de responsáveis o nome de Germano Porto Carreiro de Vasconcelos Coelho;
9.2 julgar irregulares, nos termos dos arts. 1º, inciso I, 16, inciso III, alíneas "a" e "c", da Lei nº  8.443, de 16 de julho de 1992, c/c os arts. 19 e 23, inciso III, da mesma Lei, as contas da empresa Camará Filmes Ltda., condenando-a ao pagamento das importâncias discriminadas, atualizadas monetariamente e acrescidas dos juros de mora calculados a partir das datas discriminadas até a data da efetiva quitação do débito, fixando-lhe o prazo de quinze dias, para que comprove o recolhimento das referidas quantias aos cofres do Fundo Nacional da Cultura, nos termos do art. 23, inciso III, alínea "a", da Lei nº  8.443, de 1992, c/c o art. 214, inciso III, alínea "a", do Regimento Interno;  
	Data de ocorrência
	Valor histórico (R$) 

	24/11/2009
	249.250,01

	5/11/2009
	120.000,00

	30/10/2009
	260.000,00

	21/7/2009
	201.153,89

	21/7/2009
	425.377,51

9.3 aplicar à empresa Camará Filmes Ltda., a multa prevista no art. 57 da Lei nº  8.443, de 1992, c/c o art. 267 do Regimento Interno, no valor de R$ 100.000,00 (cem mil reais) , fixando-lhe o prazo de quinze dias, a contar da notificação, para que comprove, nos termos do art. 214, inciso III, alínea "a", do Regimento Interno, o recolhimento da dívida aos cofres do Tesouro Nacional, atualizada monetariamente desde a data deste acórdão até a do efetivo recolhimento, se paga após o vencimento, na forma da legislação em vigor;
9.4 autorizar, desde logo, se requerido, com fundamento no art. 28, inciso I, da Lei nº  8.443, de 1992, c/c o art. 217, §§ 1º e 2º do Regimento Interno, o parcelamento das dívidas referidas nos itens 9.2 e 9.3 em até 36 parcelas, incidindo, sobre cada parcela, corrigida monetariamente, os correspondentes acréscimos legais, fixando-lhe o prazo de quinze dias, a contar do recebimento da notificação, para comprovar o recolhimento da primeira parcela, e de trinta dias, a contar da parcela anterior, para comprovar os recolhimentos das demais parcelas, devendo incidir, sobre cada valor mensal da dívida referida no item 9.2 os juros de mora devidos, na forma prevista na legislação em vigor, alertando o responsável de que a falta de comprovação do recolhimento de qualquer parcela importará o vencimento antecipado do saldo devedor, nos termos do § 2º do art. 217 do Regimento Interno;
9.5 autorizar, desde logo, a cobrança judicial das dívidas, nos termos do art. 28, inciso II, da Lei 8.443, de 1992, caso não atendida a notificação;
9.6 enviar cópia deste acórdão à responsável, ao espólio de Germano Porto Carreiro de Vasconcelos Coelho e à Agência Nacional do Cinema, para ciência, informando-os de que seu inteiro teor, incluindo relatório e voto que o fundamentam, pode ser acessado em www.tcu.gov.br/acordaos;
9.7 enviar cópia deste acórdão à Procuradoria da República em Pernambuco, informando-a de que o inteiro teor da deliberação, incluindo relatório e do voto que o fundamentam, pode ser acessado em www.tcu.gov.br/acordaos.

Tomada de Contas Especial instaurada pela Agência Nacional do Cinema (Ancine), em desfavor do Sr. Germano Porto Carreiro de Vasconcelos Coelho, falecido, e da Camará Filmes Ltda., em virtude da não comprovação da boa e regular aplicação dos recursos captados mediante incentivo fiscal da Lei do Audiovisual, em face da omissão no dever de prestar contas dos recursos destinados ao projeto História de um Valente (Salic 07-0296), tendo por objeto a produção de um filme de longa-metragem de ficção, baseado na vida do líder revolucionário pernambucano Gregório Bezerra, sob a direção do cineasta Cláudio Barroso, aprovado e autorizado pela Deliberação-Ancine 268/2007 (peça 4), permitindo a captação de recursos financeiros na forma de incentivos, doações ou patrocínios (Mecenato), conforme estipulado na Lei 8.313/1991, alterada pela Lei 9.874/1999, e na Lei 8.685/1993 (Lei do Audiovisual).

Segunda Câmara

Agência Nacional do Cinem (Ancine).

3. Responsáveis: Camará Filmes Ltda. (CNPJ 05.372.189/0001-67); Germano Porto Carreiro de Vasconcelos Coelho (CPF XXX.367.734-XX).

13.1. Ministros presentes: Bruno Dantas (Presidente), Aroldo Cedraz e Raimundo Carreiro (Relator).
13.2. Ministro-Substituto convocado: Marcos Bemquerer Costa.
13.3. Ministro-Substituto presente: André Luís de Carvalho.

ACORDAO-COMPLETO-2538785

Acórdão 5988/2022 - Segunda Câmara

RAIMUNDO CARREIRO

Trata-se de Tomada de Contas Especial instaurada em desfavor da empresa Camará Filmes Ltda. e de Germano Porto Carreiro de Vasconcelos Coelho, na qualidade de único sócio, em razão da não comprovação da boa e regular aplicação dos recursos captados mediante incentivo fiscal da Lei do Audiovisual, em face da omissão no dever de prestar contas. Tais recursos estavam destinados ao projeto "História de um Valente" (peça 4) , que tinha por objeto a produção de filme de longa-metragem de ficção, baseado na vida do líder revolucionário pernambucano Gregório Bezerra. Foi autorizada a captação de recursos financeiros na forma de incentivos, doações ou patrocínios (Mecenato) , conforme estipulado na Lei nº  8.313, de 1991, alterada pela Lei nº  9.874, de 1999, e na Lei 8.685, de 1993 (Lei do Audiovisual) , no valor de R$ 1.448.593,23 (peça 96, p. 1) , que contempla montante esperado de R$1.250.000,00, somados a contrapartida de R$ 198.593,23.
FASE INTERNA
O tomador de contas, cujo relatório conclusivo se encontra à peça 96, constatou as irregularidades e o débito no valor de R$ 1.255.781,40. Atribuiu a responsabilidade a Germano Porto Carreiro de Vasconcelos Coelho e a Camará Filmes Ltda. Consta do relatório que o responsável era falecido, à época de sua lavratura, e que o sucedera, em seu patrimônio, a Sra. Marina Tigre Vasconcelos Pitt de Almeida.
A Controladoria Geral da União (CGU) , em relatório de auditoria (peça 97) , acompanhou o parecer do Tomador de Contas. Destarte, certificou a irregularidade das contas em apreciação (peça 98) , tendo a autoridade ministerial competente atestado haver tomado conhecimento de suas conclusões (peça 100) .
EXAME PRELIMINAR
O disposto no art. 10 da IN n.º 71, de 2012 foi observado, uma vez que constam dos autos os documentos elencados no referido dispositivo normativo que se enquadram ao caso vertente e que possibilitam a análise do mérito da questão em debate e o amplo exercício do contraditório e do direito de defesa.
CITAÇÃO
Os responsáveis foram chamados aos autos nos termos propostos pela unidade técnica à peça 103, p. 6/8:
a) 25 realizar a citação, com fundamento nos arts. 10, § 1º, e 12, incisos I e II, da Lei 8.443/1992 c/c o art. 202, incisos I e II, do RI/TCU, para que, no prazo de quinze dias, os responsáveis abaixo indicados, em decorrência das condutas praticadas, apresentem alegações de defesa e/ou recolham, aos cofres especificados, a quantia abaixo indicada, atualizada monetariamente a partir da respectiva data até o efetivo recolhimento, abatendo-se na oportunidade a quantia eventualmente ressarcida, na forma da legislação em vigor, que geraram a irregularidade demonstrada a seguir:
Débito relacionado ao responsável Sr. Germano Porto Carreiro de Vasconcelos Coelho (CPF: XXX.367.734-XX) , falecido, na condição de proponente, em solidariedade com Camará Filmes Ltda., devendo-se citar o seu espólio na pessoa de sua filha inventariante, a Sra. Marina Tigre Vasconcelos Pitt de Almeida (CPF XXX.192.124-XX) .
Irregularidade: não comprovação da boa e regular aplicação dos recursos federais repassados com amparo no Salic 07-0296, em face da omissão no dever de prestar contas dos valores transferidos.
Evidências da irregularidade: Extrato bancário conta específica, da data dos créditos até o encerramento da movimentação (peças 52 a 54) , Nota técnica (peças 66, 72 e 74) , Recibo de incentivo (peças 9 e 12 a 17) , Notificação (ofício) , inclusive edital (peça 76) , Parecer jurídico (peças 34, 57 e 73) , Aviso de recebimento (AR) ou equivalente (peça 80) , Portaria/Despacho inicial de instauração da TCE (peça 81) , Termo de aprovação/reprovação de prestação de contas (peças  67 e 75) , Comprovante de endereço (peça 37) e Outros (peças 77, 78, 79 e 90) .
Normas infringidas: art. 37, caput, c/c o art. 70, parágrafo único, da Constituição da República Federativa do Brasil; art. 93, do Decreto-lei 200/1967; art. 66, do Decreto 93.872/1986; Lei 8.685/1993, arts. 1º, 1º-A e 6º; IN-Ancine 22/2003, arts. 47, 51 e 52, inciso I; IN-Ancine 124/2015, art. 42.
Cofre credor: Agência Nacional do Cinema (Ancine) .
Valor atualizado do débito (sem juros) em 14/8/2019: R$ 2.203.065,53
Conduta: não demonstrar a boa e regular aplicação dos recursos federais recebidos e geridos por meio do instrumento em questão, no período de 2/10/2007 a 30/4/2011, em face da omissão na prestação de contas, cujo prazo encerrou-se em 30/4/2011.
Nexo de causalidade: a conduta descrita impediu o estabelecimento do nexo causal entre as possíveis despesas efetuadas com os recursos recebidos, no âmbito do instrumento em questão, no período de 2/10/2007 a 30/4/2011, resultando em presunção de dano ao erário.
Culpabilidade: não há excludentes de ilicitude, de culpabilidade e de punibilidade; é razoável supor que o responsável tinha consciência da ilicitude de sua conduta; era exigível conduta diversa da praticada, desincumbir-se do seu dever por meio da apresentação da prestação de contas no prazo e forma devidos.
Débito relacionado ao responsável Camará Filmes Ltda. (CNPJ: 05.372.189/0001-67) , na condição de contratado, em solidariedade com o Sr. Germano Porto Carreiro de Vasconcelos Coelho.
Irregularidade: não comprovação da boa e regular aplicação dos recursos federais repassados com amparo no Salic 07-0296, em face da omissão no dever de prestar contas dos valores transferidos.
Evidências da irregularidade: Extrato bancário conta específica, da data dos créditos até o encerramento da movimentação (peças 52 a 54) , Nota técnica (peças 66, 72 e 74) , Recibo de incentivo (peças 9 e 12 a 17) , Notificação (ofício) , inclusive edital (peça 76) , Parecer jurídico (peças 34, 57 e 73) , Aviso de recebimento (AR) ou equivalente (peça 80) , Portaria/Despacho inicial de instauração da TCE (peça 81) , Termo de aprovação/reprovação de prestação de contas (peças  67 e 75) , Comprovante de endereço (peça 37) e Outros (peças 77, 78, 79 e 90) .
Normas infringidas: art. 37, caput, c/c o art. 70, parágrafo único, da Constituição da República Federativa do Brasil; art. 93, do Decreto-lei 200/1967; art. 66, do Decreto 93.872/1986; Lei 8.685/1993, arts. 1º, 1º-A e 6º; IN-Ancine 22/2003, arts. 47, 51 e 52, inciso I; IN-Ancine 124/2015, art. 42.
Cofre credor: Agência Nacional do Cinema (Ancine) .
Valor atualizado do débito (sem juros) em 14/8/2019: R$ 2.203.065,53
Conduta: não demonstrar a boa e regular aplicação dos recursos federais recebidos e geridos por meio do instrumento em questão, no período de 2/10/2007 a 30/4/2011, em face da omissão na prestação de contas, cujo prazo encerrou-se em 30/4/2011.
Nexo de causalidade: a conduta descrita impediu o estabelecimento do nexo causal entre as possíveis despesas efetuadas com os recursos recebidos, no âmbito do instrumento em questão, no período de 2/10/2007 a 30/4/2011, resultando em presunção de dano ao erário.
Culpabilidade: não há excludentes de ilicitude, de culpabilidade e de punibilidade; é razoável supor que o administrador responsável pela pessoa jurídica tinha consciência da ilicitude de sua conduta; era exigível conduta diversa da praticada, desincumbir-se do seu dever por meio da apresentação da prestação de contas no prazo e forma devidos.
Marina Tigre Vasconcelos Pitt de Almeida apresentou suas alegações de defesa, que constam às peças 117 a 120. A empresa não se pronunciou, tornando-se revel.
ANÁLISE DE MÉRITO 
A seguir, com fundamento no art. 1º, § 3º, inciso I, da Lei nº 8.443, de 1992, transcrevo excerto do exame da matéria tratada nos autos levado a efeito Secretaria de Controle Externo de Tomada de Contas Especial à peça 122, ratificado pelo titular da unidade técnica à peça 124.
HISTÓRICO
Em 11/4/2017, com fundamento na IN/TCU 71/2012, alterada pela IN/TCU 76/2016 e DN/TCU 155/2016, o dirigente da instituição Agência Nacional do Cinema autorizou a instauração da tomada de contas especial. O processo foi registrado no sistema e-TCE com o número 204/2018.
O Salic 07-0296 foi firmado no valor de R$ 2.823.271,37, no período de 02/10/2007 a 31/12/2010 (peça 18) , com prazo para execução dos recursos 02/10/2007 a 30/04/2011, recaindo o prazo para prestação de contas em 30/4/2011.
A empresa proponente captou recursos autorizados, no montante de R$ 1.249.250,00, conforme atestam os recibos (peças 9 e 11 a 17) e/ou extratos bancários (peças 52 a 54) , a saber:
	CAPTAÇÃO
	REPASSE

	Data
	Valor depositado na conta específica do convênio (R$) 
	Localização do Recibo (peça) 
	Localização no extrato (peça 54, p.) 
	Valor com eventuais rendim. (R$) 
	Data
	Localização no extrato
 (peça 54, p) 

	28/5/2008
	50.000,00
	9
	10
	425.377,51
	21/7/2009
	13

	30/12/2008
	50.000,00
	11
	11
			
	25/6/2009
	320.000,00
	13
	12
			
	6/5/2009
	200.000,00
	12
	2
	201.153,89
	21/7/2009
	4

	23/10/2009
	100.000,00
	16
	14
	260.000,00
	30/10/2009
	14

	26/10/2009
	160.000,00
	15
	14
			
	30/10/2009
	120.000,00
	14
	14
	120.000,00
	5/11/2009
	15

	18/11/2009
	242.500,00
	17
	5
	249.250,01
	24/11/2009
	5

	19/11/2009
	6.750,00
	17
	5
			
	Totais
	1.249.250,00
			1.255.781,41
		
Observa-se que o valor total anunciado como captado no Relatório do Tomador de Contas (peça 96, p.1) , de R$ 1.448.593,23, contempla o montante esperado e atestado pelos recibos, de R$1.250.000,00, somados a uma contrapartida de R$ 198.593,23.
Entretanto, o quadro retro expõe que, a despeito de a soma dos recibos, nos autos, compor o montante de R$ 1.250.000,00, só foi efetivamente depositado na conta específica o montante R$ 1.249.250,00 - portanto, R$ 750,00 a menos do que se declarou como recebido. Ademais, os repasses ao convenente, retirados da conta específica do convênio por meio das rubricas "Liberações" ou "Transferência Autorizada" (Banco do Brasil, Ag. 1850-3, Conta 13.439-2) , contemplaram, em alguns casos, um rendimento embutido de aplicações financeiras, totalizando, ao final, o montante de R$1.255.781,41 efetivamente disponibilizados ao Convenente, que é o débito total apurado.
O fundamento para a instauração da Tomada de Contas Especial, conforme consignado na matriz de responsabilização elaborada pelo tomador de contas, foi a constatação da seguinte irregularidade: 
Omissão no dever de prestar contas, caracterizando dano ao erário. 
Os responsáveis arrolados na fase interna foram devidamente comunicados e, diante da ausência de justificativas suficientes para elidir a irregularidade e da não devolução dos recursos, instaurou-se a tomada de contas especial.
No relatório (peça 96) , o tomador de contas concluiu que o prejuízo importaria no valor original de R$ 1.255.781,41, imputando-se a responsabilidade ao Sr. Germano Porto Carreiro de Vasconcelos Coelho, falecido, na condição de proponente, e Camará Filmes Ltda., na condição de contratado. 
Em 1/7/2019, a Controladoria-Geral da União emitiu o relatório de auditoria (peça 97) , em concordância com o relatório do tomador de contas. O certificado de auditoria e o parecer do dirigente do órgão de controle interno concluíram pela irregularidade das presentes contas (peças 98 e 99) .
Em 15/7/2019, o ministro responsável pela área atestou haver tomado conhecimento das conclusões contidas no relatório e certificado de auditoria, bem como do parecer conclusivo do dirigente do órgão de controle interno, manifestando-se pela irregularidade das contas, e determinou o encaminhamento do processo ao Tribunal de Contas da União (peça 100) .
Diante do exposto, instrução presente na peça 103 propôs:
b) realizar a citação, com fundamento nos arts. 10, § 1º, e 12, incisos I e II, da Lei 8.443/1992 c/c o art. 202, incisos I e II, do RI/TCU, para que, no prazo de quinze dias, os responsáveis abaixo indicados, em decorrência das condutas praticadas, apresentem alegações de defesa e/ou recolham, aos cofres especificados, a quantia abaixo indicada, atualizada monetariamente a partir da respectiva data até o efetivo recolhimento, abatendo-se na oportunidade a quantia eventualmente ressarcida, na forma da legislação em vigor, que geraram a irregularidade demonstrada a seguir:
Débito relacionado ao responsável Sr. Germano Porto Carreiro de Vasconcelos Coelho (CPF: XXX.367.734-XX) , falecido, na condição de proponente, em solidariedade com Camará Filmes Ltda., devendo-se citar o seu espólio na pessoa de sua filha inventariante, a Sra. Marina Tigre Vasconcelos Pitt de Almeida (CPF XXX.192.124-XX) .
Irregularidade: não comprovação da boa e regular aplicação dos recursos federais repassados com amparo no Salic 07-0296, em face da omissão no dever de prestar contas dos valores transferidos.
Evidências da irregularidade: Extrato bancário conta específica, da data dos créditos até o encerramento da movimentação (peças 52 a 54) , Nota técnica (peças 66, 72 e 74) , Recibo de incentivo (peças 9 e 12 a 17) , Notificação (ofício) , inclusive edital (peça 76) , Parecer jurídico (peças 34, 57 e 73) , Aviso de recebimento (AR) ou equivalente (peça 80) , Portaria/Despacho inicial de instauração da TCE (peça 81) , Termo de aprovação/reprovação de prestação de contas (peças  67 e 75) , Comprovante de endereço (peça 37) e Outros (peças 77, 78, 79 e 90) .
Normas infringidas: art. 37, caput, c/c o art. 70, parágrafo único, da Constituição da República Federativa do Brasil; art. 93, do Decreto-lei 200/1967; art. 66, do Decreto 93.872/1986; Lei 8.685/1993, arts. 1º, 1º-A e 6º; IN-Ancine 22/2003, arts. 47, 51 e 52, inciso I; IN-Ancine 124/2015, art. 42.
Cofre credor: Agência Nacional do Cinema (Ancine) .
Valor atualizado do débito (sem juros) em 14/8/2019: R$ 2.203.065,53
Conduta: não demonstrar a boa e regular aplicação dos recursos federais recebidos e geridos por meio do instrumento em questão, no período de 2/10/2007 a 30/4/2011, em face da omissão na prestação de contas, cujo prazo encerrou-se em 30/4/2011.
Nexo de causalidade: a conduta descrita impediu o estabelecimento do nexo causal entre as possíveis despesas efetuadas com os recursos recebidos, no âmbito do instrumento em questão, no período de 2/10/2007 a 30/4/2011, resultando em presunção de dano ao erário.
Culpabilidade: não há excludentes de ilicitude, de culpabilidade e de punibilidade; é razoável supor que o responsável tinha consciência da ilicitude de sua conduta; era exigível conduta diversa da praticada, desincumbir-se do seu dever por meio da apresentação da prestação de contas no prazo e forma devidos.
Débito relacionado ao responsável Camará Filmes Ltda. (CNPJ: 05.372.189/0001-67) , na condição de contratado, em solidariedade com o Sr. Germano Porto Carreiro de Vasconcelos Coelho.
Irregularidade: não comprovação da boa e regular aplicação dos recursos federais repassados com amparo no Salic 07-0296, em face da omissão no dever de prestar contas dos valores transferidos.
Evidências da irregularidade: Extrato bancário conta específica, da data dos créditos até o encerramento da movimentação (peças 52 a 54) , Nota técnica (peças 66, 72 e 74) , Recibo de incentivo (peças 9 e 12 a 17) , Notificação (ofício) , inclusive edital (peça 76) , Parecer jurídico (peças 34, 57 e 73) , Aviso de recebimento (AR) ou equivalente (peça 80) , Portaria/Despacho inicial de instauração da TCE (peça 81) , Termo de aprovação/reprovação de prestação de contas (peças  67 e 75) , Comprovante de endereço (peça 37) e Outros (peças 77, 78, 79 e 90) .
Normas infringidas: art. 37, caput, c/c o art. 70, parágrafo único, da Constituição da República Federativa do Brasil; art. 93, do Decreto-lei 200/1967; art. 66, do Decreto 93.872/1986; Lei 8.685/1993, arts. 1º, 1º-A e 6º; IN-Ancine 22/2003, arts. 47, 51 e 52, inciso I; IN-Ancine 124/2015, art. 42.
Cofre credor: Agência Nacional do Cinema (Ancine) .
Valor atualizado do débito (sem juros) em 14/8/2019: R$ 2.203.065,53
Conduta: não demonstrar a boa e regular aplicação dos recursos federais recebidos e geridos por meio do instrumento em questão, no período de 2/10/2007 a 30/4/2011, em face da omissão na prestação de contas, cujo prazo encerrou-se em 30/4/2011.
Nexo de causalidade: a conduta descrita impediu o estabelecimento do nexo causal entre as possíveis despesas efetuadas com os recursos recebidos, no âmbito do instrumento em questão, no período de 2/10/2007 a 30/4/2011, resultando em presunção de dano ao erário.
Culpabilidade: não há excludentes de ilicitude, de culpabilidade e de punibilidade; é razoável supor que  o administrador responsável pela pessoa jurídica tinha consciência da ilicitude de sua conduta; era exigível conduta diversa da praticada, desincumbir-se do seu dever por meio da apresentação da prestação de contas no prazo e forma devidos.
Em cumprimento ao pronunciamento da unidade (peça 105) , foram efetuadas as citações  dos responsáveis, nos moldes adiante:
 
	a) Marina Tigre Vasconcelos Pitt de Almeida.
Comunicação: Ofício 12747/2020-Secomp4-peça 114
Data da Expedição: 16/4/2020
Ciência em 17/4/2020 - peça 115
Origem do endereço: Base de Dados da Receita Federal do Brasil 
b) Câmara Filmes Ltda.
Comunicação: Ofício 5914/2019-Seproc - peça 108
Data da Expedição: 27/9/2019
Ciência em 10/10/2019 - peça 111
Origem do endereço: Base de Dados da Receita Federal do Brasil  

Conforme Despacho de Conclusão das Comunicações Processuais (peça 121) , as providências inerentes às comunicações processuais foram concluídas. Transcorrido o prazo regimental, a empresa Camará Filmes Ltda., permaneceu silente, devendo ser considerada revel,  nos termos do art. 12, §3º, da Lei 8.443/1992. 
EXAME TÉCNICO
Da validade das notificações:
15.	Preliminarmente, cumpre tecer breves considerações sobre a forma como são realizadas as comunicações processuais no TCU. A esse respeito, destacam-se o art. 179, do Regimento Interno do TCU (Resolução 155, de 4/12/2002) e o art. 4º, inciso III, § 1º, da Resolução TCU 170, de 30 de junho de 2004, in verbis:
Art. 179. A citação, a audiência ou a notificação, bem como a comunicação de diligência, farse-ão:
I - mediante ciência da parte, efetivada por servidor designado, por meio eletrônico, fac-símile, telegrama ou qualquer outra forma, desde que fique confirmada inequivocamente a entrega da comunicação ao destinatário;
II - mediante carta registrada, com aviso de recebimento que comprove a entrega no endereço do destinatário;
III - por edital publicado no Diário Oficial da União, quando o seu destinatário não for localizado
 (...) 
Art. 3º As comunicações serão dirigidas ao responsável, ou ao interessado, ou ao dirigente de órgão ou entidade, ou ao representante legal ou ao procurador constituído nos autos, com poderes expressos no mandato para esse fim, por meio de:
I - correio eletrônico, fac-símile ou telegrama;
II - servidor designado;
III - carta registrada, com aviso de recebimento;
IV - edital publicado no Diário Oficial da União, quando o seu destinatário não for localizado, nas hipóteses em que seja necessário o exercício de defesa.
Art. 4º. Consideram-se entregues as comunicações:
I - efetivadas conforme disposto nos incisos I e II do artigo anterior, mediante confirmação da ciência do destinatário;
II - realizadas na forma prevista no inciso III do artigo anterior, com o retorno do aviso de recebimento, entregue comprovadamente no endereço do destinatário;
III - na data de publicação do edital no Diário Oficial da União, quando realizadas na forma prevista no inciso IV do artigo anterior.
§ 1º O endereço do destinatário deverá ser previamente confirmado mediante consulta aos sistemas disponíveis ao Tribunal ou a outros meios de informação, a qual deverá ser juntada ao respectivo processo.
 (...) 
16.	Bem se vê, portanto, que a validade da citação via postal não depende de que o aviso de recebimento seja assinado pelo próprio destinatário da comunicação, o que dispensa, no caso em tela, a entrega do AR em "mãos próprias". A exigência da norma é no sentido de o Tribunal verificar se a correspondência foi entregue no endereço correto, residindo aqui a necessidade de certeza inequívoca. 
Não é outra a orientação da jurisprudência do TCU, conforme se verifica dos julgados a seguir transcritos:
São válidas as comunicações processuais entregues, mediante carta registrada, no endereço correto do responsável, não havendo necessidade de que o recebimento seja feito por ele próprio (Acórdão 3648/2013-TCU-Segunda Câmara, Relator Ministro JOSÉ JORGE) ;
É prescindível a entrega pessoal das comunicações pelo TCU, razão pela qual não há necessidade de que o aviso de recebimento seja assinado pelo próprio destinatário. Entregandose a correspondência no endereço correto do destinatário, presume-se o recebimento da citação. (Acórdão 1019/2008-TCU-Plenário, Relator Ministro BENJAMIN ZYMLER) ;
As comunicações do TCU, inclusive as citações, deverão ser realizadas mediante Aviso de Recebimento - AR, via Empresa Brasileira de Correios e Telégrafos, bastando para sua validade que se demonstre que a correspondência foi entregue no endereço correto. (Acórdão 1526/2007-TCU-Plenário, Relator Ministro AROLDO CEDRAZ) .
A validade do critério de comunicação processual do TCU foi referendada pelo Supremo Tribunal Federal, nos termos do julgamento do MS-AgR 25.816/DF, por meio do qual se afirmou a desnecessidade da ciência pessoal do interessado, entendendo-se suficiente a comprovação da entrega do "AR" no endereço do destinatário:
Ementa: agravo regimental. Mandado de segurança. Desnecessidade de intimação pessoal das decisões do tribunal de contas da união. art. 179 do regimento interno do TCU. Intimação do ato impugnado por carta registrada, iniciado o prazo do art. 18 da lei nº 1.533/51 da data constante do aviso de recebimento. Decadência reconhecida. Agravo improvido.
O envio de carta registrada com aviso de recebimento está expressamente enumerado entre os meios de comunicação de que dispõe o Tribunal de Contas da União para proceder às suas intimações.
O inciso II do art. 179 do Regimento Interno do TCU é claro ao exigir apenas a comprovação da entrega no endereço do destinatário, bastando o aviso de recebimento simples. 
Da revelia da responsável, Camará Filmes Ltda. (CNPJ: 05.372.189/0001-67) 
No caso vertente, a empresa Camará Filmes Ltda. (CNPJ: 05.372.189/0001-67) foi notificada no endereço constante na base de dados da Receita Federal conforme se verifica a seguir:
Comunicação: Ofício 5914/2019-Seproc - peça 108. Data da Expedição: 27/9/2019. Ciência em 10/10/2019 - peça 111. Origem do endereço: Base de Dados da Receita Federal do Brasil  
20.	Nos processos do TCU, a revelia não leva à presunção de que seriam verdadeiras todas as imputações levantadas contra os responsáveis, diferentemente do que ocorre no processo civil, em que a revelia do réu opera a presunção da verdade dos fatos narrados pelo autor (Acórdão 1009/2018-TCU-Plenário, Relator: BRUNO DANTAS; 2369/2013 - TCU - Plenário, Relator: BENJAMIN ZYMLER e 2449/2013 - TCU - Plenário, Relator: BENJAMIN ZYMLER) . Dessa forma, a avaliação da responsabilidade do agente não pode prescindir da prova existente no processo ou para ele carreada. 
21.	Ao não apresentar sua defesa, os responsáveis deixaram de produzir prova da regular aplicação dos recursos sob sua responsabilidade, em afronta às normas que impõem aos gestores públicos a obrigação legal de, sempre que demandados pelos órgãos de controle, apresentar os documentos que demonstrem a correta utilização das verbas públicas, a exemplo do contido no art. 93 do Decreto-Lei 200/1967: "Quem quer que utilize dinheiros públicos terá de justificar seu bom e regular emprego na conformidade das leis, regulamentos e normas emanadas das autoridades administrativas competentes." 
22.	Mesmo as alegações de defesa não sendo apresentadas, considerando o princípio da verdade real que rege esta Corte, procurou-se buscar, em manifestações das responsáveis na fase interna desta Tomada de Contas Especial, se havia algum argumento que pudesse ser aproveitado a seu favor, fato não observado.
Dessa forma, a empresa Camará Filmes Ltda. (CNPJ: 05.372.189/0001-67, deve ser considerada revel, nos termos do art. 12, §3º, da Lei 8.443/1992. 
Já a Sra. Marina Tigre Vasconcelos Pitt de Almeida, inventariante do espólio do Sr. Germano Porto Carreiro de Vasconcelos Coelho (CPF: XXX.367.734-XX) , apresentou seus argumentos de defesa por intermédio dos documentos presentes nas peças 117 a 120, a seguir resumidos e analisados:
Argumentos de defesa apresentados
Afirma que a empresa Camará Filmes era constituída por dois sócios: o Sr. Germano Porto Carreiro de Vasconcelos Coelho e o seu pai, o Sr. Germano de Vasconcelos Coelho, o qual optou por sair da sociedade, ocasionando, consequentemente, a dissolução parcial, conforme Segunda Alteração do Contrato Social (peça 119) . Frente a isso, o sócio remanescente restou acobertado pelo lapso temporal de 180 dias, tempo legalmente previsto para que reconstituísse a sociedade.
No entanto, o único sócio da sociedade, Sr. Germano Porto Carreiro de Vasconcelos Coelho, falecera em 17/10/2010, conforme atesta a Certidão de Óbito em anexo (peça 120) .
 Em 2013 a Coordenação de Acompanhamento de Projetos enviou o Ofício n° 61/2013/ANCINE /SFO/CAC informando que os prazos para captação e execução do projeto encontravam-se expirados. Em resposta, foi enviada correspondência informando do falecimento do sócio remanescente. Estando, desta feita, dissolvida a sociedade de pleno direito pela ausência de pluralidade de sócios. 
Na mesma oportunidade o Diretor da produção do filme, Sr. Cláudio Ramos Barroso, interveio solicitando a alteração de titularidade do processo, possibilidade que foi afastada pelo Procurador-Geral Alex Braga Muniz, em razão de ilegitimidade contratual do mesmo. Acarretando, por conseguinte, o enquadramento do sócio remanescente (que não existia) e a herdeira do sócio que falecera, Sra. Marina Tigre, ora defendente, como responsáveis pela prestação de contas do Projeto História de um Valente. 
Afirma que inexiste qualquer acréscimo patrimonial à herdeira com a abertura da sucessão, de rigor o reconhecimento da ilegitimidade passiva da mesma, que não pode responder por quaisquer dívidas nesta ação reclamadas. 
Assim, ante a inexistência de bens, o herdeiro é parte ilegítima para figurar no polo passivo, vez que, nos termos do artigo 1.792 do Código Civil, o herdeiro responde pelo passivo apenas nos limites das forças da herança e, ante a ausência de herança, não há responsabilidade a lhes ser imposta.
Além disso, afirma que no Processo NUP 01580.027726/2007-53 de fase interna fora arbitrada multa de 50% sobre os valores incentivados pela Lei nº 8.685/93, em seu entendimento de maneira indevida, pois esta multa não se transfere ao espólio.
Análise dos argumentos de defesa
A responsável afirma basicamente que a sociedade foi dissolvida; que seu genitor não deixou bens a inventariar e que não é cabível a aplicação de multa ao espólio.
Com o falecimento do Sr. Germano Porto Carreiro de Vasconcelos Coelho (CPF: XXX.367.734-XX) , e sendo ele na ocasião o único sócio da empresa Camará Filmes Ltda. (CNPJ: 05.372.189/0001-67) , essa se extinguiu. 
Em consequência com o falecimento do Sr. Germano Porto Carreiro de Vasconcelos Coelho, o débito a ele atribuído se transferiu para os herdeiros do Sr. Germano Porto Carreiro de Vasconcelos Coelho (CPF: XXX.367.734-XX) , que era também responsável como pessoa física, pois no caso de falecimento do agente, a responsabilidade pelo ressarcimento dos cofres públicos é transferida ao espólio ou, caso concluída a partilha, aos herdeiros, até o limite do valor do patrimônio transferido, nos termos do art. 5º, XLV, da Constituição Federal, haja vista sua natureza indenizatória. Tal entendimento encontra respaldo na jurisprudência deste Tribunal, entre outros, nos Acórdãos a seguir descritos: 
Não é possível multar responsável falecido, já que a sanção possui natureza personalíssima. No caso de débito, os herdeiros podem ser responsabilizados na medida de suas participações na herança, sendo necessária a prévia manifestação daqueles que a administram ou nela têm interesse. (Acórdão 4614/2009-TCU-Segunda Câmara - Relator: Benjamin Zymler) 
Falecido o responsável, a obrigação de reparar o dano recai sobre o seu espólio ou, caso concluída a partilha, aos sucessores até o limite do valor do patrimônio transferido. Ante o seu caráter personalíssimo, a multa não se transfere aos sucessores. (Acórdão 1514/2015-TCU-Primeira Câmara - Relator: Bruno Dantas) 
Falecendo o responsável, a obrigação de reparar o dano ao erário permanece, podendo ser estendida aos sucessores até o limite do valor do patrimônio transferido, haja vista que a imputação de débito possui natureza jurídica indenizatória, e não de penalidade. A multa, por outro lado, não se transfere aos sucessores do falecido, dado seu caráter personalíssimo. (Acórdão 2198/2015-TCU-Plenário - Relator: Marcos Bemquerer) .
Conforme se verifica na peça 20, a única herdeira do Sr. Germano Porto Carreiro de Vasconcelos Coelho (CPF: XXX.367.734-XX é sua filha, Sra. Marina Tigre Vasconcelos Pitt de Almeida (CPF XXX.192.124-XX) .
Esta afirma que seu pai não lhe deixou bens. Entretanto não apresentou nenhuma confirmação de sua assertiva. 
Cabe destacar que consta nos autos escritura pública de inventário extrajudicial e nomeação de inventariante (peça 20) , onde consta que ela é a única herdeira do Sr. Germano Porto Carreiro de Vasconcelos. Adicionalmente na certidão de óbito presente na peça 20, p.3, não há menção de que o falecido tenha ou não deixado bens.
Não cabe a este Tribunal a procura de bens de responsáveis citados em processos de Tomada de Contas Especial. Tal tarefa poderá ser realizada pela AGU, em momento processual posterior, quando de possível fase de execução.
Já quanto as multas, tem razão a inventariante, pois essas não se transferem aos herdeiros, conforme pode-se verificar na jurisprudência deste Tribunal, presente no item 34 desta instrução. Entretanto verifica-se que na citação deste Tribunal não foi aplicada a multa de 50% da Lei 8.685/1993. De igual modo, na presente instrução tal multa não está sendo proposta, nem aquela presente no art. 57 da Lei 8.443/1992. 
Assim, neste momento, cabe-nos rejeitar o argumento de ilegitimidade passiva da inventariante, pois não comprovou que o responsável, Sr. Germano Porto Carreiro de Vasconcelos, seu pai, não deixou bens, e aceitar o argumento quanto a não aplicação de multa ao espólio.
Dessa forma, as contas do responsável devem ser julgadas irregulares, condenando o seu espólio ao débito apurado, até o limite do patrimônio transferido.
Quanto à prescrição da pretensão punitiva e à cumulatividade de multas deixamos de analisa-las, pois com o falecimento do responsável antes do julgamento do processo não se aplica as multas dos arts 57 ou 58 da Lei 8.443/92.
CONCLUSÃO
	Em face da análise promovida na seção "Exame Técnico", verifica-se que o responsável não logrou comprovar a boa e regular aplicação dos recursos. Instada a se manifestar, sua inventariante, Sra. à Sra. Marina Tigre Vasconcelos Pitt de Almeida, apresentou seus argumentos de defesa que não foram suficientes para eliminar o débito apurado, conforme análise já realizada, mas tiveram êxito para afastar a aplicação de multa ao espólio, conforme jurisprudência deste Tribunal. Ademais, inexistem nos autos elementos que demonstrem a boa-fé do responsável ou a ocorrência de outras excludentes de culpabilidade.
Vale ressaltar que a jurisprudência pacífica nesta Corte é no sentido da imprescritibilidade das ações de ressarcimento ao erário (Súmula TCU 282) . Dessa forma, identificado dano ao erário, devese instaurar e julgar o processo de tomada de contas especial para responsabilizar seus agentes causadores, respeitando o direito ao contraditório e à ampla defesa, independentemente de quando ocorreram os atos impugnados.
	Tendo em vista que não constam dos autos elementos que permitam reconhecer a boa-fé do responsável, do Sr. Germano Porto Carreiro de Vasconcelos Coelho, (CPF: XXX.367.734-XX) ,   sugere-se que as suas contas, bem como as da empresa Camará Filmes Ltda., sejam julgadas irregulares, nos termos do art. 202, § 6º, do Regimento Interno do TCU, com a imputação do débito, ao seu espólio, atualizado monetariamente e acrescido de juros de mora, nos termos do art. 202, §1º do Regimento Interno do TCU, limitado ao valor do patrimônio transferido e descontado o valor eventualmente recolhido. Quanto a multa prevista no art. 57 da Lei 8.443/1992, ela não se aplica, devido ao falecimento do responsável, antes do julgamento do processo.
PROPOSTA DE ENCAMINHAMENTO
             Diante do exposto, submetemos os autos à consideração superior, propondo ao Tribunal:
a) rejeitar parcialmente os argumentos de defesa apresentados pela Sra. Marina Tigre Vasconcelos Pitt de Almeida, inventariante do Sr. Germano Porto Carreiro de Vasconcelos Coelho;
b) julgar irregulares, nos termos dos arts. 1º, inciso I, 16, inciso III, alíneas "a" e "c", da Lei 8.443/1992, c/c os arts. 19 e 23, inciso III, da mesma Lei, as contas da empresa Camará Filmes Ltda. (CNPJ: 05.372.189/0001-67) e do Sr. Germano Porto Carreiro de Vasconcelos Coelho, (CPF: XXX.367.734-XX) ,  condenando a empresa e o espólio do Sr. Germano Porto Carreiro de Vasconcelos Coelho, solidariamente, ao pagamento das importâncias a seguir especificadas, sendo, quanto ao espólio, até o limite do patrimônio transferido, atualizadas monetariamente e acrescidas dos juros de mora, calculadas a partir das datas discriminadas até a data da efetiva quitação do débito, fixando-lhes o prazo de quinze dias, para que comprovem, perante o Tribunal, o recolhimento das referidas quantias aos cofres do Fundo Nacional de Cultura, nos termos do art. 23, inciso III, alínea "a", da citada lei, c/c o art. 214, inciso III, alínea "a", do Regimento Interno do TCU.  
	Data de ocorrência
	Valor histórico (R$) 

	24/11/2009
	249.250,01

	5/11/2009
	120.000,00

	30/10/2009
	260.000,00

	21/7/2009
	201.153,89

	21/7/2009
	425.377,51

c) aplicar à empresa Camará Filmes Ltda. (CNPJ: 05.372.189/0001-67) , a  multa prevista no art. 57 da Lei 8.443/1992 c/c o art. 267 do RI/TCU, fixando-lhe o prazo de quinze dias, a contar da notificação, para que comprovem, perante o Tribunal (art. 214, III, a, do Regimento Interno do TCU) , o recolhimento da dívida aos cofres do Tesouro Nacional, atualizada monetariamente desde a data do acórdão que vier a ser proferido por este Tribunal até a do efetivo recolhimento, se pagas após o vencimento, na forma da legislação em vigor;
d) autorizar, desde logo, a cobrança judicial da dívida, caso não atendida a notificação, na forma do disposto no art. 28, inciso II, da Lei 8.443/1992;
e) autorizar também, desde logo, se requerido, com fundamento no art. 26 da Lei 8.443, de 1992, c/c o art. 217, §§ 1º e 2º do Regimento Interno do TCU, o parcelamento da (s) dívida (s) em até 36 parcelas, incidindo, sobre cada parcela, corrigida monetariamente, os correspondentes acréscimos legais, fixando-lhe o prazo de quinze dias, a contar do recebimento da notificação, para comprovar, perante o Tribunal, o recolhimento da primeira parcela, e de trinta dias, a contar da parcela anterior, para comprovar os recolhimentos das demais parcelas, devendo incidir, sobre cada valor mensal, atualizado monetariamente, os juros de mora devidos, no caso do débito, na forma prevista na legislação em vigor, alertando os responsáveis de que a falta de comprovação do recolhimento de qualquer parcela importará o vencimento antecipado do saldo devedor, nos termos do § 2º do art. 217 do Regimento Interno deste Tribunal; 
f) enviar cópia do Acórdão que vier a ser proferido à Agência Nacional do Cinema (Ancine) , e à Sra. Marina Tigre Vasconcelos Pitt de Almeida, inventariante do responsável, para ciência, informando que a presente deliberação, acompanhada do Relatório e do Voto que a fundamenta, está disponível para a consulta no endereço www.tcu.gov.br/acordaos.
PARECER DO MINISTÉRIO PÚBLICO
O Ministério Público, à peça 125, manifestou-se de acordo com a proposta de encaminhamento alvitrada pela unidade técnica. Ao que relatou a unidade técnica, o Parquet adicionou comentários, conforme excerto:
 Consta do relatório de TCE que, após o envio de várias notificações à Sra. Marina Tigre com o intuito de sanar a omissão no dever de prestar contas inicialmente verificada, a Ancine recebeu resposta do advogado da responsável no sentido de que já teriam sido fornecidas dezenas de explicações sobre o tema e que não haveria responsabilidade pessoal de herdeiro ou de outras pessoas estranhas ao contrato social da empresa beneficiária dos recursos. Acrescentou o causídico que seria inviável fornecer informações acerca de uma empresa cujo único sócio, Sr. Germano Porto Carreiro de Vasconcelos Ceolho, havia falecido há vários anos. Em suma, quedaram infrutíferas as tratativas e medidas administrativas levadas a efeito pela entidade repassadora com vistas a solucionar a irregularidade que ensejou a instauração desta TCE.
Não é demais relembrar que é ônus de todos aqueles que utilizem, arrecadem, guardem, gerenciem ou administrem dinheiros, bens e valores públicos efetuar a respectiva prestação de contas, de modo a comprovar a boa e regular aplicação de recursos federais que lhe forem confiados. Tal imposição decorre do ordenamento jurídico pátrio, com destaque para o bloco normativo composto pelo artigo 70, parágrafo único, da Constituição Federal de 1988, artigo 93 do Decreto-lei 200/1967 e artigo 66 do Decreto 93.872/1986. Nada obstante, em consonância com as conclusões a que chegou a Secex-TCE, avalio que, em sua defesa, a Sra. Marina Tigre não logrou apresentar qualquer elemento ou alegação que pudesse elidir a irregularidade ou justificar a conduta omissiva constatada. 
Em síntese, a responsável pleiteou o reconhecimento de sua ilegitimidade para figurar no polo passivo deste processo, sob o argumento de que "inexiste qualquer acréscimo patrimonial à herdeira com a abertura da sucessão" (peça 117, p. 7) . Todavia, não foi acostado aos autos qualquer documento apto a comprovar tal justificativa. Ademais, a avaliação da circunstância relatada sobrepuja a esfera de atuação deste Tribunal, conforme deixam assente os enunciados dos acórdãos a seguir transcritos:
A alegação de inexistência de bens transferidos aos herdeiros do responsável extrapola a competência do TCU, e circunscreve-se à jurisdição do juízo de execução. (Acórdão 5934/2011-TCU-Primeira Câmara, relator Ministro Marcos Bemquerer, grifamos) 
A inexistência de bens a partilhar não é fator impeditivo para o julgamento das contas de responsável falecido e para a condenação em débito do seu espólio ou dos seus sucessores, uma vez que tal circunstância constitui matéria de defesa no âmbito do processo de execução judicial. (Acórdão 2583/2017-TCU-Plenário, relator Ministro José Mucio Monteiro, grifamos) 
Por fim, registro não haver óbice para a aplicação da multa à Camará Filmes Ltda., na forma proposta pela Secex-TCE. Isso porque não está caracterizada, nos autos, a prescrição da pretensão punitiva do Tribunal. Sobre o tema, cumpre frisar que, nos termos do enunciado do Acórdão 302/2019-TCU-Segunda Câmara, da relatoria do Ministro Aroldo Cedraz, "no caso de omissão no dever de prestar contas, a contagem do prazo de prescrição da pretensão punitiva do TCU se inicia imediatamente após o fim do prazo que o gestor tinha para apresentar a documentação comprobatória dos recursos administrados" (grifamos) .
Portanto, a irregularidade em exame ocorreu a partir do momento em que se esgotou o prazo para a prestação de contas dos recursos repassados pela Ancine - qual seja, 30/4/2011, conforme consta do relatório de TCE (peça 96, p. 2-3) -, ao passo que o ato que determinou a citação dos responsáveis foi expedido em 26/8/2019 (peça 105) , antes, portanto, do interregno de dez anos previsto no art. 205 do Código Civil, utilizado como parâmetro por este Tribunal, conforme Acórdão 1441/2016-TCU-Plenário.
Diante do exposto, este membro do Ministério Público de Contas manifesta-se de acordo com a proposta de encaminhamento formulada pela unidade técnica.
É o Relatório.

Eduardo Porto Carreiro Coelho Cavalcanti (OAB/PE 23.546) e outros.

Procurador Sergio Ricardo Costa Caribé.

TOMADA DE CONTAS ESPECIAL. CAPTAÇÃO DE RECURSOS PELA LEI DO AUDIOVISUAL. OMISSÃO NA PRESTAÇÃO DE CONTAS. AUSÊNCIA DE COMPROVAÇÃO DA BOA E REGULAR UTILIZAÇÃO DOS RECURSOS TRANSFERIDOS. EXCLUSÃO DO NOME DE UM DOS RESPONSÁVEIS. CONTAS IRREGULARES, DÉBITO E MULTA PARA OUTRO.

TOMADA DE CONTAS ESPECIAL (TCE)

Secretaria de Controle Externo de Tomada de Contas Especial (SecexTCE).

Atuo por força do art. 18 da Resolução 175, de 2005.
Nesta tomada de contas especial, instaurada pela Agência Nacional do Cinema (Ancine) , verificou-se a ausência de comprovação da boa e regular aplicação de recursos federais captados pela empresa Camará Filmes Ltda., por força da Lei 8.313, de 1991, alterada pela Lei 9.874, de 1999, e da Lei 8.685, de 1993 (Lei do Audiovisual) . O débito monta a R$ 1.255.781,41.  Vejamos.
O espólio de Germano Porto Carreiro de Vasconcelos Coelho, único sócio da empresa Camará Filmes Ltda., representado por seu espólio, foi citado pelo débito, em solidariedade com a empresa, em razão de não ter ficado comprovada a boa e regular aplicação dos recursos federais repassados com amparo no Salic 07-0296, em face da omissão no dever de prestar contas dos valores transferidos.
Somente o espólio compareceu aos autos. A empresa não respondeu ao ofício de citação, tornando-se revel.
A Secretaria de Controle Externo de Tomada de Contas Especial (SecexTCE) não acatou a defesa recebida. Propõe julgar irregulares as contas dos responsáveis, com a cobrança do débito mencionado e a aplicação, apenas à empresa, da multa prevista no art. 57 da Lei nº  8.443, de 1992. Em resumo, a unidade técnica argumentou o que se segue.
0. A empresa, revel, em nenhum momento forneceu elementos para afastar sua responsabilidade.
0. Quanto ao espólio, as alegações apresentadas não comprovaram a boa e regular aplicação dos recursos captados. Germano Porto Carreiro de Vasconcelos Coelho era responsável pessoalmente pela administração dos recursos captados. Por isso o débito a ele atribuído transferiu-se a seus herdeiros. Além disso, não há evidências de que seu pai não tenha deixado bens. Apenas restou afastada a possibilidade de aplicação de multa, uma vez que o responsável é falecido. 
O Ministério Público manifesta-se de acordo com a proposta. 
Acolho a proposta apenas em relação ao julgamento das contas da empresa, tomando os pareceres nos autos como razão para decidir quanto a isso.
0. Germano Porto Carreiro de Vasconcelos Coelho não pode ser responsabilizado pela irregularidade verificada e deve ter seu nome excluído da relação processual. O responsável faleceu em 17/10/2010, antes de alcançados os prazos para a conclusão do projeto, em março de 2011 (peça 10, p. 1) , e para a prestação de contas, em 30/4/2011. 
2. Portanto, não se aplica à situação de Germano Porto Carreiro de Vasconcelos Coelho a jurisprudência assente neste Tribunal que dispõe que cabe ao espólio ou aos sucessores de responsáveis falecidos o ônus do débito. 
2. Ora, não estão presentes nos autos os requisitos necessários à sua responsabilização. Em sustentação a essa afirmação, recorro ao Acórdão 2781/2016-TCU-Plenário, relator o Ministro Benjamin Zymler. Segundo os fundamentos da decisão, nos processos tramitados nesta Corte de Contas, a responsabilidade dos administradores de recursos federais é de natureza subjetiva, sendo exigidos, simultaneamente, três pressupostos para a responsabilização do gestor: i) ato ilícito na gestão dos recursos; ii) conduta dolosa ou culposa; e iii) nexo de causalidade entre a conduta e o dano, considerados eventuais excludentes de culpabilidade.
2. Primeiro, o ilícito relatado nos autos não pode ser atribuído ao responsável, pois ele não praticou o ato omissivo que lhe foi imputado, pelo simples fato de que não mais praticava atos quando do vencimento do prazo para a apresentação da prestação de contas. 
2. Depois, se não praticou o ato, não há conduta a ser avaliada. Nem dolosa, nem culposa.
2. Por fim, não há nexo de causalidade entre o dano e qualquer ato seu registrado nos autos. Se, enquanto vivo, não havia vencido o prazo para a conclusão do projeto ou para a prestação de contas, e nem o responsável fora cobrado a comprovar a aplicação dos recursos, também não se exigia dele que apresentasse espontaneamente prestação de contas parcial do projeto.
0. Com relação à empresa, a situação é diferente. 
3. Ainda que o Sr. Germano fosse seu único dono, e ainda que essa tenha sido dissolvida com sua morte, não há nos autos comprovação de que tenha sido liquidada, ou que tenha tido a dissolução averbada, na forma do art. 51, § 1º, do art. 1.028, III, do art. 1.033, IV, e  do art. 1.036 todos do Código Civil (Lei nº 10.406, de 2002) . Demais, o registro da empresa ainda consta do banco de dados da Receita Federal, mesmo que na qualidade de inapta. Também não há evidências de que os herdeiros do Sr. Germano, como interessados, tenham providenciado a nomeação de administrador ou de liquidante para a empresa, para que fosse possível cumprir obrigações assumidas, na forma do art. do art. 47, do art. 49, do art. 1.028, III, do art. 1.036, e do art. 1.103, IV, da mesma lei. Em todo caso, aplica-se o disposto no art. 1.032 do Código Civil, in verbis: 
Art. 1.032. A retirada, exclusão ou morte do sócio, não o exime, ou a seus herdeiros, da responsabilidade pelas obrigações sociais anteriores, até dois anos após averbada a resolução da sociedade; nem nos dois primeiros casos, pelas posteriores e em igual prazo, enquanto não se requerer a averbação.
3. Os dispositivos mencionados garantem a pretensão ao cumprimento da obrigação assumida pela empresa em favor do Fundo Nacional de Cultura. Desse modo, cabe-lhe a responsabilidade sobre a omissão no dever de prestar contas e sobre a comprovação do regular emprego dos recursos que captou. Por isso, suas contas devem ser julgadas irregulares, com a cobrança do débito e de multa.
Face ao exposto, Voto por que o Tribunal adote o Acórdão que ora submeto à consideração deste Colegiado.
TCU, Sala das Sessões, em 20 de julho de 2021.
RAIMUNDO CARREIRO 
Relator